臺灣高等法院刑事裁定　　　　　　　　　 96年度毒抗字第222號
抗　告　人　臺灣宜蘭地方法院檢察署檢察官
被　　　告　甲○○
上列抗告人因被告違反毒品危害防制條例案件，不服臺灣宜蘭地
方法院，中華民國96年5月25日裁定（96年度毒聲字第107號），
提起抗告，本院裁定如下：
    主  文
原裁定撤銷，發回臺灣宜蘭地方法院。
    理  由
一、原裁定以：按檢察官向法院聲請將被告送勒戒處所觀察、勒
    戒，法院所為之裁定，攸關人身之自由，與確定判決有同等
    之效力；又裁判一經確定，即發生對內與對外之效力，不論
    為裁判之法院或受裁判之當事人，均受其拘束，即為裁判之
    法院，原則上不得就同一事實，再為重複之裁判，或撤銷、
    變更、補充之，此乃裁判之拘束力與不可變力（最高法院92
    年度臺非字第109號、93年臺非字第146號、88年度臺非字第
    315號刑事判決參照）。檢察官原聲請意旨略以：被告甲○
    ○於民國95年11月16日16時10分許經警採尿前96小時內，在
    不詳處所施用第2級毒品安非他命之事實，為被告所否認，
    然被告經警採集之尿液，呈安非他命陽性反應，有慈濟大學
    濫用藥物檢驗中心鑑定書、檢驗總表，及尿液送驗姓名、編
    號對照表各1份可稽，為此聲請將被告送勒戒處所執行觀察
    、勒戒等語。查聲請人前於95年12月14日以上開被告施用安
    非他命之同一事實，向本院聲請將被告送觀察、勒戒，並經
    本院於95年12月18日以95年度毒聲字第194號裁定駁回確定
    ，有本院95年度毒聲字第194號刑事卷宗可參。則揆諸前揭
    說明，該駁回聲請之裁定具有與確定判決同等之效力，裁定
    既經確定，即有一事不再理原則之適用。聲請人未察，就同
    一案件，重行聲請本院裁定將被告送觀察、勒戒，自屬於法
    不合，應予駁回等語。
二、抗告意旨略以：(1)裁定有無實體確定力？法條並無規範，實
    務上雖就某些裁定，如重複裁定應執行刑、重複裁定諭知易
    科罰金折算標準，認有一事不再理原則之適用，惟此乃因該
    等裁定性質與判決相同，然基於「例外解釋從嚴」原則，實
    不宜認所有經實體審認之裁定皆有一事不再理原則之適用。
    (2)又參諸臺灣高等法院92年度庭長法律問題研討會決議，亦
    認檢察官就連續犯之部分行為，於前次觀察勒戒裁定尚未確
    定前，再次聲請觀察勒戒，並無一事不再理原則之適用，法
    院仍應為准許觀察勒戒之裁定，僅檢察官嗣應依保安處分第
    4條之1規定執行其一。(3)況觀察勒戒處分之立法意旨，乃在
    幫助施用毒品者戒除毒癮（包括身癮及心癮），處分之性質
    非為懲戒行為人，且觀察勒戒係導入一療程觀念，針對受處
    分人將來之危險所為預防、矯治措施之保安處分，以達教化
    與治療之目的。(4)本件被告於95年11月16日下午16時10分許
    往前回溯96小時內之某時，在不詳處所，施用第二級毒品安
    非他命1 次之犯行，前經本署檢察官向原審法院聲請觀察勒
    戒，經原審以「被告係五年內」再犯本件施用毒品犯行，而
    以程序不合法駁回，然被告實係於前次強制戒治執行完畢五
    年後，始再犯本件施用毒品犯行，此亦經原審96年3 月15日
    以96年度易字第47號判決認定甚明，是本署檢察官針對被告
    本件施用毒品犯行再聲請法院裁定觀察勒戒，參諸前述立法
    意旨，法院實不應以違反一事不再理為由，駁回該聲請，應
    實體審認而為裁定等語。
三、經查：
  (一)按確定之裁定，除其內容為關於實體之事項，而以裁定行者
  　（諸如更定其刑、定應執行之刑、單獨宣告沒收、減刑、撤
    銷緩刑之宣告、易科罰金、保安處分及有關免除刑之執行、
    免除繼續執行或停止強制工作之執行等，有司法院院字第一
    三五六號、第一九八○號、第二五○七號解釋及最高法院民
    國二十六年二月十六日刑事庭會議決議、四十五年七月二日
    第五次民刑庭總會決議等可資參照），因與實體判決具同等
    之效力，得為非常上訴之對象外，自不得對之提起非常上訴
    （最高法院90年度台非字第287號判決參照），即確定之裁
    定內容為關於實體之事項者，具有實質確定力，至於關於程
    序之事項，而以裁定行者，應無實質確定力，而有一事不再
    理原則之適用。準此，檢察官就犯毒品危害防制條例第10條
    之罪者，聲請法院裁定令入勒戒處所觀察勒戒，核其性質為
    保安處分之一種，目的在矯正行為人施用毒品之惡習，以斷
    除毒癮之危害，期能達教化與治療之目的，而觀察勒戒係對
    人身自由為實質拘束之保安處分，屬廣義之刑罰，故宣付保
    安處分之裁定乃涉及實體上事項之實體裁定，而非僅關於程
    序事項之程序裁定（最高法院92年度台非字第109號判決採
    同一見解）。至於駁回觀察勒戒聲請之裁定，如僅從程序上
    為駁回聲請之裁定確定，應無實質確定力，而有一事不再理
    原則之適用。
  (二)本件被告於95年11月16日下午16時10分許往前回溯96小時內
    之某時，在不詳處所，施用第二級毒品安非他命1次之犯行
    ，前經檢察官向原審法院聲請觀察勒戒，經原審以「被告係
    五年內」再犯本件施用毒品犯行，而以程序不合法駁回，然
    被告實係於前次強制戒治執行完畢五年後，始再犯本件施用
    毒品犯行，此亦經原審96年3月15日以96年度易字第47號判
    決認定甚明，是原審前就檢察官聲請觀察勒戒以「被告係五
    年內」再犯本件施用毒品犯行，而以程序不合法駁回聲請之
    裁定，似無實質確定力，而有一事不再理原則之適用。則檢
    察官針對被告本件施用毒品犯行再聲請法院裁定觀察勒戒，
    法院是否應實體審認而為裁定，不應以違反一事不再理為由
    駁回該聲請，饒有研酌之餘地。檢察官據此提起本件抗告，
    為有理由，應由本院將原裁定撤銷，並發回原審法院另為適
    法之裁定。
四、據上論斷，應依刑事訴訟法第413條前段，裁定如主文。
中　　華　　民　　國　　96　　年　　7 　　月　　17　　日
　　　　　　　　　刑事第十八庭審判長法　官  溫耀源
　　　　　　　　　　　　　　　　　  法　官  陳健順
　　　　　　　　　　　　　　　　　  法　官  邱同印
以上正本證明與原本無異。
不得再抗告。
                                    書記官  莊昭樹
中　　華　　民　　國　　96　　年　　7 　　月　　17　　日
